【裁判字號】    97,重訴,331
【裁判日期】    971114
【裁判案由】    返還借款
【裁判全文】
臺灣板橋地方法院民事判決             97年度重訴字第331號
原      告  甲○○
訴訟代理人  陳中柱律師
被      告  乙○○
訴訟代理人  曾孝賢律師
複代理人    鄭玉鈴律師
            黃尹貞律師
上列當事人間請求返還借款事件，經本院於民國97年10月21日言
詞辯論終結，判決如下：
    主  文
原告之訴及假執行之聲請均駁回。
訴訟費用由原告負擔。
    事實及理由
壹、程序方面：
    按訴狀送達後，原告不得將原訴變更或追加他訴，但擴張或
    減縮應受判決事項之聲明者，不在此限，民事訴訟法第255
    條第1 項第3 款定有明文。原告起訴聲明關於利息部分原為
    ：被告應給付自起訴狀送達翌日起按年息5%計算之利息；嗣
    減縮為：被告應給付自97年8 月28日準備狀送達翌日起按年
    息5%計算之利息，經核此部分應屬減縮應受判決事項之聲明
    ，依法應予准許。
貳、實體方面：
一、原告起訴主張：
    原告與被告係兄弟，於民國68年1 月25日與其等之父即訴外
    人陳三麟共同將其等坐落臺北縣三峽鎮○○○段189 、184-
    5 、167-8 、167-18、167-1 地號（內約331 坪）共約1278
    .6 坪 ，以每坪新臺幣（下同）1,800 元售與訴外人張光明
    ，雙方定有不動產買賣契約書，同年68年4 月1 日買賣雙方
    就前開之167-1 地號（下稱系爭土地）部分，因地目為「田
    」，依當時政府法令無法辦理分割及移轉，為確保買主張光
    明之權益，陳三麟、被告、原告等三人即提供其等所有坐落
    同地段190 地號土地乙筆辦理設定抵押予張光明作為擔保。
    前開地段167-1 地號土地，在56年7 月30日陳三麟持分為60
    /94 ，原、被告均為17/94 ，迨73年10月15日陳三麟將其持
    分60/94 全部賣予被告，是該地號被告持分為77/94 ，原告
    為17/94 ，致同地段190 地號土地陳三麟持分為60/94 ，乙
    ○○、甲○○二人持分為17/94 ，在68年4 月9 日為確保買
    主張光明購買167- 1地號土地之權益，陳三麟等三人將該19
    0 地號土地提供擔保設立抵押權予張光明，張光明其後又將
    抵押權讓與李有財，李有財再讓與江麗碧，迨78年1 月8 日
    江麗碧再將抵押原讓與王富民，嗣因臺北縣政府就臺北大學
    城實施區段徵收，前開地段167-1 、190 地號均列為區段徵
    收，原告及被告二人乃於86年5 月26日與抵押權人王富民就
    前開地段190 地號設定抵押權部分達成協議，以12,012,000
    元交付王富民，辦理塗銷前開地段190 地號土地之抵押權，
    並由原告於86年5 月26日當日依抵押權人王富民之請求，將
    12,012,000元匯入其指定收款人王子濱帳戶，而前開地段19
    0 地號土地於86年5 月28日因清償而塗銷抵押權。前開地段
    190 號地號土地之抵押權原為同地段167-1 地號土地買賣之
    擔保，該地段190 地號土地之抵押權既由原告於86年5 月26
    日單獨先行支付塗銷抵押權之清償款12,012,000元予抵押權
    王富民，被告分文未付，衡情論理，該地段167- 1地號土地
    應歸原告一人所有，念及兄弟情誼，原告願將該167-1 地號
    土地支持分1/2 讓售被告，被告不僅須返還原告所先墊之1/
    2 清償款6,006,000 元，且同時應將該167-1 地號土地支持
    分47/94 返還登記與原告始為合理。若依86年7 月4 日訴外
    人陳許春嬌書立之收據，表面上看似被告已歸還原告代墊之
    款6,006,000 元，惟依原告提出之臺北縣三峽鎮隆恩埔167-
    1 地號土地登記簿，迄86年12月9 日臺北縣政府區段徵收時
    ，該地號被告之持分仍為77/94 ，並未如86年7 月4 日所立
    收據，產權持分各1/2 ，是以被告僅返還原告代墊之1/2 清
    償款，並未將其持分1/2 土地之代墊款返還原告，被告自應
    償還原告墊借給其之購買土地價款6,006,000 元。為此原告
    依消費借貸之法律關係提起本訴，聲明請求：1.被告應給付
    原告6,006,000 元，及自97年8 月28日準備狀送達翌日起按
    年息5%計算之利息；2.原告願供擔保，請准宣告假執行。
二、被告則以：
    被告否認原告所主張代墊土地價款之事實。又原告所提訴外
    人陳許春嬌具名之收據所載，訴外人陳鎮國（被告之子）與
    陳秋勝共有坐落臺北縣三峽鎮○○○段160-1 地號，面積0.
    00848 公頃，因大學城用地徵收取得補償費11 ,872,000 元
    ，按其比例陳鎮國取得7,914,666 元；另又合併被告之父陳
    三麟所有之土地（隆恩段162 、165 、166 、167- 1、167
    -3等地號），因同為徵收取得補償款13,000,0 00 元，本款
    項由陳三麟之合法繼承人陳阿玉等6 人分得，被告計得3,50
    0,000 元，是故上開總款項為11,414,666元（7,914, 666＋
    3,500,000 元）。雙方並於上開收據第2 條約定：購買系爭
    土地，被告應給付之價款由上開總款項中扣除，餘款5,408,
    666 元，則交由被告之妻陳許春嬌領取。故縱認原告有為被
    告代墊土地價款之事實，依前開收據之內容，原告業已將其
    所謂購買系爭土地之代墊款扣除，原告請求償還代墊款洵無
    理由。並為答辯聲明：原告之訴及假執行之聲請均駁回。
三、得心證之理由：
  (一)經查，原告主張兩造於86年5 月26日與訴外人王富民達成協
    議，由原告與被告給付12,012,000元予王富民，王富民則塗
    銷前開地段190 地號土地之抵押權，原告並於86年5 月26日
    將12,012,000元匯入王富民指定之收款人王子濱帳戶，而前
    開地段190 地號土地之抵押權亦於86年5 月28日因清償而塗
    銷等事實，為被告所不爭執，並有原告所提出而為被告所不
    爭執之86年5 月26日約定書、面額12,012,000元之支票及匯
    款申請書等件影本各1 紙（見本院卷第41、42、44至47頁）
    在卷可稽，固堪認定。惟原告主張其支付之款項中6,006,00
    0 元部分，係為被告代墊之土地價款等情，則為被告所否認
    ，並抗辯：縱認原告有為被告代墊土地價款，依前開陳許春
    嬌所簽立收據之內容，原告業已將其所謂購買系爭土地之代
    墊款扣除，原告請求償還代墊款並無理由等語。是本件所應
    審究者，乃在於被告有無於86年間向原告借款6,006,000 元
    ？原告本於消費借貸之法律關係，求為命被告應給付原告
    6,006, 000元暨自97年8 月28日準備狀送達翌日起按年息5%
    計算之利息，有無理由？
  (二)按當事人主張有利於己之事實，就其事實有舉證之責任，民
    事訴訟法第二百七十七條前段定有明文。又按消費借貸為要
    物契約，因金錢或其他代替物之交付而生效力（參見八十九
    年五月五日民法債編修正施行前民法第四百七十五條）。關
    於交付金錢或其他代替物之事實，如有爭執者，應由主張已
    為交付之貸與人負舉證責任。本件原告主張被告有上開欠款
    之事實，為被告所否認，依舉證責任分配之原則，自應由原
    告就其主張已交付借款予被告之事實，負舉證責任。查本件
    原告於本院97年10月21日言詞辯論程序時，已自認兩造間無
    消費借貸契約，原告係以86年7 月4 日訴外人陳許春嬌書立
    之收據為請求之依據等語（見本院97年10月21日言詞辯論筆
    錄第1 頁）。而觀諸86年7 月4 日訴外人陳許春嬌所書立之
    收據，與兩造有關者記載於第2 條「另乙○○與甲○○共同
    承購三峽鎮○○○段167-1 （A） 地號，面積約293 坪（產
    權持分各1/2） ，地價款新臺幣12,012,000元，由甲○○全
    數行墊付，是以乙○○應負付還甲○○1/ 2款，計6,006,00
    0 元，本款由上項計11,414,666元（即被告及其子陳鎮國應
    分配之另筆土地徵收補償款）正扣除。」及第3 條「以上由
    陳鎮國及乙○○合共受領之殘額計5,408,666 元正，悉數交
    給乙○○之妻陳許春嬌親領收無誤。」，經原告於本院97年
    10月21日言詞辯論程序時，自認兩造間並無共同購買系爭16
    7-1 （A） 地號土地之合意，系爭土地原本就是兩造共有，
    會如此記載，只是為了要算清楚土地徵收後，徵收補償費分
    配的問題等語（見本院上開言詞辯論筆錄第2 頁）。足見上
    開86年7 月4 日訴外人陳許春嬌所書立之收據，與兩造間是
    否有消費借貸契約，並無關聯。此外，原告始終未舉證證明
    有交付借款予被告之事實，從而，原告依消費借貸之法律關
    係，請求被告給付如起訴聲明所示之金額暨利息，即乏依據
    ，不應准許。
  (三)綜上所述，原告請求被告應給付原告6,006,000 元，及自97
    年8 月28日準備狀送達翌日起按年息5%計算之利息，為無理
    由，應予駁回。又原告之訴既經駁回，其假執行之聲請即失
    所附麗，應併駁回之。
四、本件事證已臻明確，兩造其餘攻擊防禦方法及未經援用之證
    據，經審酌後，核與判決結果不生影響，爰不一一論述。
五、據上論結，本件原告之訴為無理由，爰依民事訴訟法第78條
    ，判決如主文。
中    華    民    國    97    年    11    月    14    日
                  民事第二庭    法  官  張筱琪
以上正本係照原本作成
如對本判決上訴，須於判決送達後20日內向本院提出上訴狀
中    華    民    國    97    年    11    月    14    日
                            書記官  楊璧華


司法院資訊處製作；財團法人民間司法改革基金會備份。
